ACORDAO-COMPLETO-2453654

ACÓRDÃO 574/2021 ATA 8/2021 - PLENÁRIO

VISTOS, relatados e discutidos estes autos de auditoria de conformidade realizada no município de Marabá/PA e na Secretaria Nacional de Proteção e Defesa Civil, com o objetivo de contribuir com o aprimoramento da política de gestão de riscos e de desastres, mediante o exame da legalidade e legitimidade dos atos administrativos relacionados às obras do cais de proteção das margens dos rios Tocantins e Itacaiúnas no município, financiadas com recursos da transferência legal 39/2017.
ACORDAM os ministros do Tribunal de Contas da União, reunidos em sessão do Plenário, ante as razões expostas pelo relator, em:
9.1. dar ciência ao município de Marabá/PA de que a utilização de parcelas de recursos federais transferidos para a execução de um empreendimento sem que se priorize a funcionalidade de suas etapas (ou seja, sem que se concluam etapas funcionais quando os valores repassados forem suficientes para tal) contraria o disposto no art. 12, caput, e II, da Lei 8.666, de 21 de junho de 1993;
9.2. encerrar o processo e arquivar os presentes autos.

Auditoria de conformidade realizada com o objetivo de contribuir com o aprimoramento da política de gestão de riscos e de desastres, mediante o exame da legalidade e legitimidade dos atos administrativos relacionados às obras do cais de proteção das margens dos rios Tocantins e Itacaiúnas no município.

Município de Marabá - PA; Secretaria Nacional de Proteção e Defesa Civil.

3. Interessados/Responsáveis:
3.1. Interessado: Congresso Nacional (vinculador)
3.2. Responsável: Fabio Cardoso Moreira (XXX.491.652-XX).

13.1. Ministros presentes: Ana Arraes (Presidente), Walton Alencar Rodrigues, Benjamin Zymler, Augusto Nardes, Aroldo Cedraz, Raimundo Carreiro, Bruno Dantas, Vital do Rêgo e Jorge Oliveira.
13.2. Ministros-Substitutos presentes: Augusto Sherman Cavalcanti, Marcos Bemquerer Costa e Weder de Oliveira (Relator).

WEDER DE OLIVEIRA

Trata-se de auditoria de conformidade realizada pela Secretaria de Fiscalização de Infraestrutura Urbana (SeinfraUrbana) no município de Marabá/PA e na Secretaria Nacional de Proteção e Defesa Civil, entre 18/11/2019 e 18/3/2020, com o objetivo de contribuir com o aprimoramento da política de gestão de riscos e de desastres, mediante o exame da legalidade e legitimidade dos atos administrativos relacionados às obras do cais de proteção das margens dos rios Tocantins e Itacaiúnas no município, em continuação a um cais pré-existente no município.
Originários do extinto Ministério da Integração Nacional, atual Ministério do Desenvolvimento Regional, os recursos liberados por meio da transferência legal 39/2017 até maio de 2020, R$ 12.651.000,00, são parte do valor de R$ 42.170.000,00, relativos ao contrato 157/2018/SEVOP/PMM, celebrado em março de 2018 entre a Secretaria Municipal de Viação e Obras Públicas de Marabá e a empresa Cejen Engenharia Ltda. com o objetivo de elaborar os projetos e implementar as obras em cinco comunidades ribeirinhas situadas em áreas de risco de enchentes.
Além das obras, os recursos destinam-se também a custear a elaboração dos projetos básico e executivo, por se tratar de regime de contratação integrada amparado na Lei 12.462/2011. As obras propriamente ditas contemplam a execução de um muro de contenção com 1.689 m de extensão, dividido em cinco trechos descontínuos, cuja finalidade principal é a proteção das margens do rio Itacaiúnas, a construção de sete rampas de acesso ao rio, sendo cinco para cargas leves e duas para cargas pesadas.
O Departamento de Prevenção e Preparação do então Ministério da Integração Nacional (DPP/MIN) atestou a adequabilidade das obras à classificação da funcional programática 8348, apoio a obras preventivas de desastres, inserida no Programa 2040, gestão de riscos e resposta a desastres, da defesa civil brasileira (peça 59, p. 5) .
A auditoria foi realizada em cumprimento ao Acórdão 2556/2019-TCU-Plenário, sendo motivada pela materialidade dos recursos previstos inicialmente para serem aplicados no empreendimento, cerca de R$ 67 milhões, tempestividade da atuação, haja vista as obras estarem em fase inicial de execução e a relevância do gasto público, em área destinada a mitigar a ocorrência de desastres.
No período do inverno amazônico (meses de dezembro a maio) , em que tradicionalmente as precipitações pluviais são bastante acentuadas, os níveis dos rios Tocantins e Itacaiúnas sobem acentuadamente, fato que historicamente provoca inundações em áreas povoadas do município de Marabá, afetando centenas de famílias.  
O volume de recursos fiscalizados corresponde ao valor do contrato 157/2018/SEVOP/PMM, R$ 42.170.000,00. O montante executado por ocasião dos trabalhos de campo da auditoria somou R$ 3.334.701,06, correspondentes aos cinco primeiros boletins de medição emitidos entre 1º/4/2018 e 15/1/2020. Entre 1º/4/2018 e 31/7/2019 os recursos foram utilizados na elaboração dos projetos, mobilização, instalação do canteiro de obras e administração local. Somente a partir de 1º/8/2019 as obras propriamente ditas tiveram início.
A partir do objetivo do trabalho e a fim de avaliar em que medida os recursos estão sendo aplicados de acordo com a legislação pertinente, foram formuladas as seguintes questões de auditoria:
"Questão 1: Os valores disponibilizados pelo Governo Federal, correspondentes à R$ 12.651.000,00, serão suficientes para a implantação de etapa dotada de funcionalidade?
Questão 2: Os pagamentos já realizados estão compatíveis com as disposições contratuais e refletem os serviços efetivamente executados?
Questão 3: O local onde está previsto o empreendimento constitui a área com maior potencial de risco de ocorrência de desastre no município?
Questão 4: A competitividade da licitação foi satisfatória?
Questão 5: O projeto básico promoveu alteração no anteprojeto licitado? Em caso positivo, essa alteração é legítima?
Questão 6: O preço contratado está regular? 
Questão 7: Existe fiscal designado para acompanhar a execução do contrato?"
Em relação às questões 2 a 7, foi destacado pela unidade instrutiva que a aplicação dos procedimentos de auditoria não evidenciou achados relevantes, conforme análise e resultados expostos na peça 64.
Com relação à primeira questão de auditoria, o relatório de fiscalização 285/2019 (peça 66) apontou como achado: Achado III.1 - Execução do empreendimento sem priorização da funcionalidade das etapas.
Transcrevo, com os ajustes de forma pertinentes, o exame inicial e conclusões relacionados a esse achado, conforme o relatório de fiscalização:
"III.1 - Execução do empreendimento sem priorização da funcionalidade das etapas.
III.1.1. Tipificação do achado
a) Classificação - irregularidade grave com recomendação de continuidade (IG-C) 
b) Justificativa de enquadramento (ou não) no conceito de IG-P da LDO - Apesar de o indício de irregularidade se revestir de gravidade, com riscos de prejuízos à administração pública, trata-se de risco potencial, que pode ser mitigado pela atuação da administração, sobretudo o acompanhamento por parte do ente repassador dos recursos.   
III.1.2. Situação encontrada:  
35.	Da aplicação dos procedimentos de auditoria relacionados à questão 1 conclui-se que os valores disponibilizados até 10/5/2020 para a execução do objeto do contrato 157/2018/SEVOP/PMM, R$ 12.651.000,00, correspondentes à primeira parcela dos recursos repassados por intermédio da transferência legal 39/2017, não serão suficientes para concluir as duas etapas já iniciadas, Cabelo Seco 1 e Amapá 1, caso se mantenha o atual cronograma físico-financeiro do empreendimento, em desconformidade com o art. 12, inciso II, da Lei n. 8.666/1993.
36.	Por etapa dotada de funcionalidade compreende-se aquela executada integralmente, inclusive com rampas de acesso, se houver. Uma vez que cada uma das etapas das obras - Cabelo Seco 1, Cabelo Seco 2, Amapá 1, Amapá 2 e Folha 33 - pode ser feita de forma inteiramente independente uma da outra, nada impede executar cada uma delas até sua conclusão, antes de iniciar outra. De acordo com informações atuais de projeto, as etapas implicarão nos aportes indicados na tabela 3.  
Tabela 3. Etapas do empreendimento,
	Etapa
	Valor (R$) 

	Cabelo Seco 1
	4.599.354,96

	Cabelo Seco 2
	4.592.037,77

	Amapá 1
	5.793.619,25

	Amapá 2
	10.069.451,37

	Folha 33
	11.365.633,21

		36.420.096,56

37.	A tabela 4 detalha e segrega os valores para Cabelo Seco 1 e Amapá 1, cujo estaqueamento encontrava-se bastante adiantado por ocasião da visita ao local das obras ocorrida em fevereiro de 2020. Além dessas duas, naquela oportunidade, não havia estaqueamento das outras etapas.
Tabela 4. Composição de Cabelo Seco 1 e Amapá 1.
	Etapa
	Referência
	Valor (R$) 

	Cabelo Seco 1
		4.599.354,96

	Trecho curvo
	TC 1 ao TC 4
	2.408.389,52

	Módulos de 30m
	MOD 8 ao MOD 11
	2.190.965,44

	Amapá 1
		5.793.619,25

	Módulos de 30m
	MOD 21 ao 26
	3.286.448,16

	Módulos de 36m
	MOD 27
	663.247,89

	Rampa para cargas leves
		526.835,20

	Rampa para cargas pesadas
		1.317.088,00

			10.392.974,21

38.	Juntas, Cabelo Seco 1 e Amapá 1, equivalem a R$ 10.392.974,21. Sem as rampas para cargas leves e para cargas pesadas, previstas para serem construídas em Amapá 1, essas duas etapas somam R$ 8.549.051,00. 
39.	A tabela 5, construída a partir do cronograma físico-financeiro atualmente em vigor para a execução do contrato 157/2018/SEVOP/PMM, peça 39, p. 7-8, prevê a conclusão de Cabelo Seco 1 em outubro de 2020 e a entrega de Amapá 1, sem as rampas de carga, para novembro de 2020 e integralmente somente em março de 2021. Nessa tabela a indicação 'Acum.' refere-se ao montante acumulado despendido antes de novembro de 2019 e 'Adm, Outros' agrega administração local, mobilização/desmobilização, canteiro de obras, sinalização e projetos. Os valores informados na tabela 5 são o total acumulado até o último dia do mês correspondente. Até novembro de 2020 os serviços compreendem a execução dos módulos de 30 m e de 36 m. A partir de dezembro de 2020 há a previsão para o início das obras das rampas de acesso para movimento de cargas leves e cargas pesadas.
40.	Em virtude da supressão do projeto executivo dos módulos 19 e 20 (cf. parágrafo 30 e figura 10 deste relatório) , o valor total contabilizado na tabela 5, R$ 40.959.012,31, difere do contratado, R$ 42.170.000,00, em R$ 1.210.987,69, quantia equivalente a esses dois módulos, ainda não excluídos do cronograma físico-financeiro. Para maior clareza, a tabela 6 mostra a evolução percentual da execução das etapas. 
Tabela 5. Cronograma físico-financeiro acumulado das etapas (R$) .
	Mês
	C. Seco 1
	C. Seco 2
	Amapá 1
	Amapá 2
	Folha 33
	Adm. Outros
	Total

	Acum.
						1.198.640,40
	1.198.640,40

	Nov/19
	382.778,47
		660.694,60
			1.282.605,66
	2.326.078,73

	Dez/19
	643.763,79
		1.072.229,78
			1.350.755,47
	3.066.749,04

	Jan/20
	1.522.051,89
		1.648.379,03
			1.467.789,83
	4.638.220,75

	Fev/20
	2.165.234,90
		1.812.993,10
			1.532.790,91
	5.511.018,91

	Mar/20
	2.165.234,90
		2.469.116,07
			1.585.587,22
	6.219.938,19

	Abr/20
	2.165.234,90
		2.601.530,20
	656.122,97
		1.658.052,69
	7.080.940,76

	Mai/20
	2.165.234,90
		2.601.530,20
	1.663.367,72
		1.739.102,76
	8.169.235,58

	Jun/20
	2.731.097,83
		2.601.530,20
	1.905.135,68
	679.183,27
	1.858.742,39
	9.775.689,37

	Jul/20
	3.729.839,15
		2.642.683,72
	1.905.135,68
	1.686.428,02
	2.023.469,78
	11.987.556,35

	Ago/20
	4.161.939,74
	811.597,40
	2.766.890,38
	4.500.045,65
	1.795.781,85
	2.500.190,76
	16.536.445,78

	Set/20
	4.380.647,40
	811.597,40
	3.161.158,92
	6.519.552,47
	1.795.781,85
	2.712.019,04
	19.380.757,08

	Out/20
	4.599.355,06
	811.597,40
	3.555.427,46
	7.309.420,51
	4.761.819,60
	3.063.570,19
	24.101.190,22

	Nov/20
	4.599.355,06
	1.582.034,73
	3.949.696,00
	8.261.988,36
	6.432.481,16
	3.368.374,37
	28.193.929,67

	Dez/20
	4.599.355,06
	2.847.806,48
	3.949.696,00
	9.214.556,20
	7.331.507,08
	3.688.751,03
	31.631.671,84

	Jan/21
	4.599.355,06
	3.714.702,87
	5.037.520,94
	10.003.715,37
	9.357.507,05
	4.012.052,38
	36.724.853,66

	Fev/21
	4.599.355,06
	4.120.501,57
	5.563.537,92
	10.003.715,37
	10.960.460,58
	4.274.853,47
	39.522.423,96

	Mar/21
	4.599.355,06
	4.592.037,78
	5.793.619,21
	10.069.452,88
	11.365.633,21
	4.407.099,60
	40.827.197,74

	Abr/21
	4.599.355,06
	4.592.037,78
	5.793.619,21
	10.069.452,88
	11.365.633,21
	4.538.914,17
	40.959.012,31

Tabela 6. Evolução da execução das etapas das obras de contenção.
	Mês
	C. Seco 1
	C. Seco 2
	Amapá 1
	Amapá 2
	Folha 33

	Acum.
	0%
	0%
	0%
	0%
	0%

	Nov/19
	8%
	0%
	11%
	0%
	0%

	Dez/19
	14%
	0%
	19%
	0%
	0%

	Jan/20
	33%
	0%
	28%
	0%
	0%

	Fev/20
	47%
	0%
	31%
	0%
	0%

	Mar/20
	47%
	0%
	43%
	0%
	0%

	Abr/20
	47%
	0%
	45%
	7%
	0%

	Mai/20
	47%
	0%
	45%
	17%
	0%

	Jun/20
	59%
	0%
	45%
	19%
	6%

	Jul/20
	81%
	0%
	46%
	19%
	15%

	Ago/20
	90%
	18%
	48%
	45%
	16%

	Set/20
	95%
	18%
	55%
	65%
	16%

	Out/20
	100%
	18%
	61%
	73%
	42%

	Nov/20
	100%
	34%
	68%
	82%
	57%

	Dez/20
	100%
	62%
	68%
	92%
	65%

	Jan/21
	100%
	81%
	87%
	99%
	82%

	Fev/21
	100%
	90%
	96%
	99%
	96%

	Mar/21
	100%
	100%
	100%
	100%
	100%

	Abr/21
	100%
	100%
	100%
	100%
	100%

41.	Desconsiderando os rendimentos de aplicações financeiras e supondo que não haja novos aportes de recursos do Ministério do Desenvolvimento Regional até meados de julho de 2020, as tabelas 3 a 6 revelam que o montante disponibilizado na primeira parcela, R$ 12.651.000,00 será totalmente consumido antes de agosto de 2020 sem que haja a correspondente conclusão de pelo menos uma das cinco etapas do empreendimento. Isto é, a quantia liberada será utilizada em bens destituídos de funcionalidade. O gráfico de barras a seguir ilustra a evolução das obras descritas na tabela 6.   
42.	A situação retratada na análise precedente decorre da decisão da empresa Cejen Engenharia Ltda. de paralisar as obras em andamento em Cabelo Seco 1 e Amapá 1 a partir de março de 2020, por conta da alta dos níveis dos rios Tocantins e Itacaiúnas, que deverá perdurar até maio ou mesmo junho de 2020, inviabilizando prosseguir com as demais atividades ali previstas. Frente a esse impedimento e com o propósito de não interromper o andamento do contrato, a partir de março de 2020 e enquanto perdurarem as cheias, a empresa pretende continuar com a fabricação dos pré-moldados no canteiro de obras.
43.	Não se vislumbra qualquer óbice na fabricação de tais componentes enquanto perdurar a cheia dos rios, desde que construídos em quantidade apenas suficiente para atender a demanda das etapas já iniciadas, Cabelo Seco 1 e Amapá 1. Caso contrário, antes de meados de julho de 2020, toda a primeira parcela será utilizada sem que haja, em contrapartida, a entrega de pelo menos uma etapa dotada de plena funcionalidade, além do que parte dos recursos terá sido empregada na fabricação de itens que poderão nunca virem a ser utilizados (figura 11) . 
44.	Embora, de um lado, a fabricação de pré-moldados justifique-se pela impossibilidade de avançar com as frentes de trabalho em Cabelo Seco 1 e Amapá 1, por outro lado, havendo uma eventual restrição de recursos financeiros, a abertura de novas frentes poderá inviabilizar a conclusão das etapas já iniciadas, Cabelo Seco 1 e Amapá 1, por consumirem todo o recurso que poderia ali ser despendido.
45.	Reitera-se que foi a decisão da empresa de, a partir de março de 2020, utilizar parte do recurso liberado na primeira parcela em frentes de serviço que não pertencem as etapas cujo estaqueamento encontrava-se bastante avançado até a interrupção dos trabalhos in loco (Cabelo Seco 1 e Amapá 1) , que resultará no desfecho descrito anteriormente.
46.	O achado aqui relatado não tem como premissa um eventual atraso na transferência de recursos por parte do Ministério do Desenvolvimento Regional. É importante destacar que, na eventualidade da liberação, mesmo que oportuna, da segunda parcela da transferência legal 39/2017, no valor de R$ 16.868.000,00 (40% do valor do contrato 157/2018/SEVOP/PMM, conforme estabelecido no art. 14, inciso III, da Portaria MI 624/2017) , esse cenário adverso será apenas parcialmente corrigido. Isso porque, juntas, a primeira e segunda parcelas somam cerca de R$ 29,5 milhões, montante suficiente apenas para garantir a conclusão da etapa de Cabelo Seco 1, caso se mantenha o atual cronograma das obras, conforme mostrado na tabela 5. Obviamente que, caso ocorra atraso ou mesmo a suspensão definitiva de novas transferências por parte do Ministério do Desenvolvimento Regional, o recurso empregado na fabricação dos pré-moldados descritos anteriormente refletirá desperdício de recursos públicos em algo que poderá jamais vir a ter qualquer utilidade.
47.	Para corrigir o problema e garantir a entrega de etapas com funcionalidade, mesmo diante de eventual atraso na liberação da segunda parcela ou face à possibilidade remota de interrupção definitiva de novos aportes, não se vislumbra outra solução que não seja reformular tempestivamente o cronograma físico-financeiro das obras, de modo a garantir a efetividade da aplicação dos recursos já transferidos. Para que isso ocorra, a reformulação deve privilegiar a continuidade das etapas já iniciadas de Cabelo Seco 1 e Amapá 1 até a sua conclusão. Deve também considerar a abertura de frentes de trabalho das etapas restantes, Cabelo Seco 2, Amapá 2 e Folha 33, de tal modo que não se inicie uma enquanto a outra não esteja inteiramente concluída.
48.	Em resumo, para uma adequada gestão de riscos, o cronograma de execução do empreendimento deveria ter priorizado a conclusão das etapas autônomas, de forma a garantir a funcionalidade de parte do empreendimento, em detrimento de iniciar novas frentes de serviços que não poderão ser concluídas com os recursos já disponibilizados à municipalidade, R$ 12.651.000,00. 
49.	Em termos quantitativos, o quanto antes ocorrer a reformulação do cronograma, maiores serão as possibilidades de remanejar exclusivamente para Cabelo Seco 1 e Amapá 1 os recursos que seriam empregados em outras etapas e maior o volume desses recursos. 
50.	De acordo com a tabela 5, se a reformulação ocorrer antes de 1º de julho de 2020, considerando efetivamente paga a quantia de R$ 9.775.689,37 referente ao acumulado até junho de 2020, a quantia a ser remanejada será de R$ 1.007.244,75 (valor que seria pago em obras na Folha 33 em julho de 2020: R$ 1.686.428,02 - R$ 679.183,27) . 
51.	Se a reformulação ocorrer antes de 1º de junho de 2020, considerando efetivamente paga a quantia de R$ 8.169.235,58 referente ao acumulado até maio de 2020, a importância remanejada salta para R$ 1.928.195,98 (valor que seria pago em obras na Folha 33, R$ 1.686.428,02, acrescido do que seria pago nas obras de Amapá 2 em junho e julho: R$ 1.905.135,68 - R$ 1.663.367,72, ou R$ 241.767,96) . 
IV. Análise dos comentários dos gestores 
52.	Conforme a NAT 145, dispensa-se o envio do relatório preliminar aos gestores nas situações em que os achados não se revestem de alta complexidade ou de grande impacto, tal o caso.
53.	No que concerne à apresentação de comentários acerca da proposta de determinação que poderá ser adotada, entende-se que a situação dos autos se enquadra na previsão contida no § 2º, inciso I, do art. 14 da Resolução TCU 315/2020, uma vez que a unidade jurisdicionada poderá se manifestar na etapa de contraditório, expondo informações quanto às consequências práticas da implementação das medidas aventadas e eventuais alternativas.
V. Conclusão 
54.	A aplicação dos métodos habituais de auditoria na coleta, tratamento e análise dos dados e informações para verificar a conformidade dos atos de atos de gestão relacionados à aplicação dos recursos federais transferidos ao município de Marabá/PA para custear as obras de construção de cais de proteção das margens dos rios Tocantins e Itacaiúnas resultou em achado de auditoria. 
55.	Esse achado relaciona-se à primeira questão de auditoria (os valores disponibilizados pelo Governo Federal, correspondentes à R$12.651.000,00, serão suficientes para a implantação de etapa dotada de funcionalidade?) e corresponde à execução do empreendimento sem priorização da funcionalidade das etapas. Tal afirmação decorre do fato de o cronograma físico-financeiro em vigor não priorizar a execução dos serviços numa ordem cronológica que permita a conclusão de uma etapa autônoma dotada de plena funcionalidade, antes de se iniciar a execução da seguinte. Caso venha a ser mantida a atual previsão na sequência dos serviços, então os recursos já liberados não serão suficientes para concluir etapa com funcionalidade, mesmo que novos aportes, até o limite acumulado de R$ 28 milhões aproximadamente, venham a ser feitos antes de fins de novembro de 2020. 
56.	Nada de relevante se observou em resposta às demais questões de auditoria, cuja análise e os resultados correspondentes se encontram como papel de trabalho anexado aos autos (peça 64) .
57.	Importante registrar, a título de informações adicionais, análise procedida pela equipe de auditoria referente aos aspectos ambientais do empreendimento, que observou ausência de condicionante de natureza ambiental a ser atendida pelo empreendedor na licença ambiental emitida pela Secretaria Municipal de Meio Ambiente de Marabá (peça 62, p. 92-93 e peça 63, p. 10-11) , encontrando-se desvinculada do programa e das medidas previstas no plano de controle ambiental elaborado pela Prefeitura Municipal de Marabá (peça 62, p. 50-84) , em inobservância ao que determinam o art. 225, § 1º, inciso IV, da Constituição Federal, art. 2º, inciso IV, alínea b e art. 4º, § 1º, inciso II, da Lei 12462/2011, art. 9º, § i, inciso XIV, alínea a da Lei Complementar 140/2011 e art. 8º da Resolução 120/2015, Conselho Estadual de Meio Ambiente do Pará (Coema) .
58.	Pela sua natureza e abrangência, a construção e operação do empreendimento refletirão em diversas atividades do município, significando que o poder público deveria identificar os impactos positivos e negativos que ocorrerão com as obras, na forma do art. 2.º, IV, "b" e do art. 4.º, §1.º, II, da Lei 12.462/2011. Deveria também, diante dos graves problemas de saneamento básico existentes na comuna, proceder ao licenciamento ambiental e mostrar à sociedade as medidas mitigadoras desses impactos.
59.	Conforme o art. 225, § 1.º, IV, da Constituição Federal, incumbe ao Poder Público: "exigir, na forma da lei, para instalação de obra ou atividade potencialmente causadora de significativa degradação do meio ambiente, estudo prévio de impacto ambiental, a que se dará publicidade". A Resolução 120/15, do Conselho Estadual de Meio Ambiente do Pará (Coema) , dispõe sobre as atividades de impacto ambiental local, de competência dos Municípios. De acordo com o seu Anexo Único, o objeto do Contrato 157/2018/SEVOP/PMM, enquadrado como "Cais/muro de arrimo ou contenção, com urbanização" é classificado como de grande porte, dada a sua extensão, e com grande potencial poluidor/degradador, estando, portanto, sujeito ao licenciamento ambiental, como previsto no artigo 2º daquela resolução.
60.	Sobre o licenciamento ambiental do empreendimento, registra-se que, como o objeto contratado consiste, efetivamente, numa continuação do muro de contenção já existente, seria de se supor a preexistência do licenciamento da parte já construída, trazendo os Estudos de Impacto Ambiental (EIA) que lhe deram base e o respectivo Relatório de Impacto sobre o Meio Ambiente (Rima) , com a demonstração dos impactos previstos e a indicação das medidas preventivas, atenuantes e/ou compensatórias desses impactos. Tais medidas seriam traduzidas em forma de condicionantes das licenças ambientais pretendidas. Porém, verificou-se que não há EIA/Rima para o empreendimento.
61.	A ausência de estudos de impacto frustra a essência do art. 225 da CF, que prevê, por parte do poder público e da sociedade, a defesa e a preservação do meio ambiente ecologicamente equilibrado, além de contrariar as diretrizes jurídicas sobre o licenciamento ambiental, pois as audiências públicas que lhes são afetas representam oportunidades de conhecimento e participação das comunidades envolvidas na realização do empreendimento.
62.	Não obstante, por considerar que não há demonstração de significativa degradação do meio ambiente que venha a ser causada pela execução da obra a ser realizada em área em que não existe floresta, mata ciliar ou outro patrimônio de interesse significativo, que não interferirá na alteração dos cursos dos rios e a ser executada em área urbanizada há mais de 50 anos, em decisão unânime a 5ª Turma do Tribunal Regional Federal da 1ª Região dispensou o estudo de impacto ambiental e relatório de impacto sobre o meio ambiente (EIA/Rima) e negou provimento a agravo de instrumento impetrado pelo Instituto Brasileiro do Meio Ambiente e dos Recursos Renováveis (Ibama) (peça 62, p. 86-87) . Com base nessa decisão judicial, a Secretaria Municipal de Meio Ambiente de Marabá comunicou a Secretaria de Viação e Obras Públicas de Marabá acerca da dispensa daqueles estudos (peça 62, p. 89-91) .
63.	Assim, embasada nessa decisão, a prefeitura dispensou os referidos estudos, prejudicando a definição de condicionantes na licença ambiental estabelecida para o projeto. 
64.	Por fim, para tratamento do achado de auditoria identificado no item III.1, entende-se necessária a oitiva dos entes públicos responsáveis pelo empreendimento, assim como da empresa executora das obras, haja vista a possibilidade de determinação com vistas a mitigar os efeitos da situação. Apesar da gravidade do achado, a equipe compreende que a realização de audiência dos gestores para fins de eventual sanção se mostra, a priori, desproporcional, considerando as dúvidas relacionadas ao Regime Diferenciado de Contratações e a ausência de prejuízo consumado relacionado à questão
VI. Proposta de encaminhamento
65. Ante todo o exposto e considerando a delegação de competência materializada na Portaria MINS WDO n. 8, de 6 de agosto de 2018, submetem-se os autos à consideração superior, propondo:
a.) com fundamento no art. 250, inciso V, do Regimento Interno/TCU, a Oitiva da Prefeitura Municipal de Marabá/PA, responsável pelo empreendimento; da empresa Cejen Engenharia Ltda. (CNPJ 79.540.670/0001-50) , executora das obras; e da Secretaria Nacional de Proteção e Defesa Civil (SEDEC/MDR) , na qualidade de repassadora dos recursos da transferência legal n. 39/2017, para que, no prazo de 15 (quinze) dias, se manifestem acerca do achado de auditoria abaixo (item III.1 do relatório de auditoria) :   
a.1) Execução do empreendimento sem priorização da funcionalidade das etapas, tendo em vista que os valores disponibilizados até maio de 2020 para a execução do objeto do contrato 157/2018/SEVOP/PMM, R$ 12.651.000,00, não serão suficientes para concluir as duas etapas já iniciadas, Cabelo Seco 1 e Amapá 1, caso se mantenha o atual cronograma físico-financeiro do empreendimento, em desconformidade com o art. 12, inciso II, da Lei 8.666/1993;
com fundamento no art. 14, § 2o, inciso I, da Resolução TCU n. 315/2020, a Oitiva da Prefeitura Municipal de Marabá/PA, responsável pelo empreendimento; da empresa Cejen Engenharia Ltda. (CNPJ 79.540.670/0001-50) , executora das obras; e da Secretaria Nacional de Proteção e Defesa Civil, na qualidade de repassadora dos recursos da transferência legal n. 39/2017, para que, no prazo de 15 (quinze) dias, se manifestem acerca da possível determinação a ser exarada por esta Corte com vistas à readequação do cronograma físico financeiro do contrato 157/2018/SEVOP/PMM, notadamente quanto às consequências práticas da implementação dessa medida e eventuais alternativas que possam ser adotadas.  
Encaminhar à Prefeitura Municipal de Marabá/PA, à empresa Cejen Engenharia Ltda. e à Secretaria Nacional de Proteção e Defesa Civil, cópia do presente relatório de auditoria com vistas a subsidiar as respectivas manifestações."     
Promovidas as oitivas propostas, as respostas encaminhadas mereceram da unidade instrutiva as seguintes análises e conclusões (peça 92) :
"EXAME TÉCNICO
Manifestação da Secretaria Nacional de Proteção e Defesa Civil (Sedec/MDR) 
22.	Em seu atendimento, a Secretaria Nacional de Proteção e Defesa Civil (Sedec) , repassadora dos recursos financeiros utilizados no empreendimento, transcreveu, à peça 75, p. 4-5, o art. 14 da Portaria do Ministério da Integração Nacional n. 624, de 23 de novembro de 2017, norma que disciplina os ritos específicos para as transferências de recursos para as ações como no caso em comento. Esse dispositivo assim estabelece:
Art. 14. A transferência de recursos de que trata esta Portaria poderá ser:
 (...) 
III - em três parcelas, de 30%, 40% e 30%, quando o valor total da transferência for maior que R$ 5.700.000,00 (cinco milhões e setecentos mil reais) .
§ 1º. A liberação da primeira parcela (...) 
§ 2º. A liberação das demais parcelas se dará mediante solicitação do ente beneficiário acompanhada por declaração do fiscal do contrato, conforme Anexo I, e relatório de progresso com fotos, atestados pelo responsável legal do ente federativo beneficiário.
23.	A Sedec, à p. 5, argumenta que a liberação dos recursos em parcelas (em vez do aporte integral) objetiva diminuir os riscos de prejuízos ao erário. Entende, pois, que tal parcelamento não se destina a fazer frente ao cronograma físico-financeiro do empreendimento, que é 'responsabilidade exclusiva do ente, uma vez que está intimamente ligado as realidades locais, de gestão do executor e das características específicas dos diferentes tipos de intervenção'.
24.	A seguir, a Sedec elenca um vasto e variado leque de tipos de obras emergenciais em que atua para demonstrar que sua reduzida equipe tem perfil generalista, ou seja, detém conhecimento básico e transversal sobre vários temas de engenharia em profundidade adequada aos requisitos estabelecidos na normatização. Argumenta, assim, que a avaliação detalhada dos cronogramas físico-financeiros de todos os empreendimentos pleiteados inviabilizaria, do ponto de vista operacional, as liberações tempestivas de recursos.
25.	Quanto ao risco de falta de recursos financeiros para a conclusão das duas etapas iniciais, a Sedec, às p. 5-6, assevera que os recursos destinados à execução de todo o empreendimento foram integralmente empenhados e que, além de a primeira parcela ter sido transferida anteriormente ao início dos serviços, as parcelas subsequentes podem ser solicitadas pelo município logo que atendidas as condições estabelecidas no art. 14, § 2º, da Portaria 624/2017 (transcrição retro) . No que tange à possibilidade de atraso no repasse de recursos, a Sedec afirma que o histórico dos últimos anos revela que essa Secretaria não sofreu restrições que impactassem as transferências.
26.	Por fim, à p. 6, a Sedec afirma que, diante do exposto, não se vislumbram entraves à plena execução do empreendimento e acrescenta que não se opõe a alterações no cronograma físico-financeiro que levem à funcionalidade plena de etapas das obras, desde que não impliquem impacto financeiro ou retardamento da execução do objeto.
27.	Apesar da emissão do empenho no valor integral dos recursos acordados e do alegado histórico positivo, não se pode descartar a possibilidade de que as segunda e terceira cotas do instrumento de repasse não venham a ser transferidas ao município ou o sejam com significativo atraso. Assim, permanece imperioso que se proceda conforme o entendimento da equipe de fiscalização, dedicando-se os recursos da primeira cota à perseguição da conclusão das duas etapas (Cabelo Seco 1 e Amapá 1) , de modo a se alcançar a maior funcionalidade possível.
28.	Em virtude do exposto adiante quanto à manifestação do município, torna-se dispensável analisar as alegações da Sedec de que não lhe compete agir sobre o cronograma físico-financeiro e de que tal atuação terminaria por prejudicar a liberação dos recursos em virtude da sua quantidade de servidores insuficiente para o universo de sua atuação.
Manifestação da empresa Cejen Engenharia Ltda.
29.	Em atendimento à oitiva efetuada por meio do ofício à peça 72, a empresa Cejen Engenharia Ltda., contratada para a elaboração dos projetos básico e executivo e execução das obras, apresentou o expediente à peça 78, no qual afirma que o valor inicialmente repassado (R$ 12.651.000,00) é suficiente para concluir as duas primeiras etapas do empreendimento, conforme quadro à p. 2, no valor de R$ 11.933.578,66, idêntico a um dos que foram apresentados pelo município em seu atendimento à peça 79, p. 2, tratado adiante nesta instrução.
30.	A empresa acrescenta que, para que o cronograma físico-financeiro seja revisado e se providencie o provisionamento das outras etapas da obra, é necessário que seja definida a data da transferência dos recursos federais.
31.	Como se verifica no próximo tópico da presente instrução, já ocorreu a revisão do cronograma físico-financeiro com vistas à conclusão das duas etapas em tela ainda com os recursos do primeiro repasse de recursos da União. Ao afirmar que o valor da parcela já repassada é suficiente para a execução dessas duas etapas, a empresa demonstra estar consciente de que lhe cabe atuar de forma a acatar o entendimento da equipe de fiscalização, o que implica seguir o novo cronograma.
32.	Entretanto, a empresa já se refere a mais uma revisão do cronograma, considerando o repasse da segunda cota de recursos federais, assunto que não está sendo tratado no presente processo. Convém anotar, porém, no mesmo entendimento exposto no relatório de fiscalização, que o cronograma que contemplar o segundo repasse deve buscar, também, a funcionalidade das obras a serem executadas com os recursos financeiros até então transferidos.
Manifestação do município de Marabá/PA
33.	Em resposta ao ofício à peça 71, o município de Marabá/PA encaminhou o expediente à peça 79 e seus anexos às peças 80-85.
34.	À peça 79, p. 2, o município incluiu dois quadros referentes à configuração original do contrato.
35.	O primeiro desses quadros traz a indicação das quantidades de cada um dos tipos de estrutura do empreendimento (trechos curvos, módulos de 30 m, módulos de 36 m, rampas para cargas leves e rampas para cargas pesadas) para cada uma das etapas (Cabelo Seco 1, Amapá 1, Folha 33 etc.) .
36.	O segundo quadro mostra os valores de cada uma das etapas e, na linha denominada 'ADMINISTRAÇÃO', a soma dos serviços de mobilização, desmobilização, canteiro de obras, administração local da obra, sinalização, trânsito, segurança e projetos. Os valores estão detalhados na planilha de preços que constitui o Anexo I (peça 80) .
37.	O quadro a seguir une informações do terceiro quadro à peça 79, p. 2 (idêntico ao que foi apresentado no atendimento encaminhado pela empresa Cejen Engenharia Ltda à peça 78, p. 2) , do Anexo II (peça 81) , que o detalha, e do Anexo V (peça 84) , que traz os valores dos serviços executados até a décima medição. Essas três fontes apontam para o valor total previsto de R$ 11.933.578,66 e contemplam apenas as etapas Cabelo Seco I e Amapá I e parte dos valores dos serviços reunidos na rubrica 'ADMINISTRAÇÃO'.
Quadro 6 - Despesas conforme novo cronograma físico-financeiro
	Seção/Etapa
	Valor previsto (R$) 
	Valor pago (R$) 

	Administração (*) 
	2.194.444,57
	1.553.285,45

	Cabelo Seco 1
	4.599.354,96
	2.001.642,63

	Amapá 1
	5.139.779,13
	2.272.302,07

	Total
	11.933.578,66
	5.827.230,15

 (*) Inclui mobilização, desmobilização, canteiro de obras, administração local da obra, sinalização, trânsito, segurança e projetos, em valores eventualmente parciais.
38.	O valor referente previsto para a etapa 'Amapá I' apresenta-se menor do que aquele inicialmente contratado (R$ 6.456.867,03, 'Quadro 2' da presente instrução) por conta da exclusão da rampa para cargas pesadas (R$ 1.317.088,00, peça 80) .
39.	Com base no quadro retro, o município afirma que, com os recursos inicialmente liberados (R$ 12.651.000,00) , serão concluídas as etapas 'Amapá 1' (inclusive a rampa para carga leves) e 'Cabelo Seco 1'.
40.	O município acrescenta nova versão do cronograma físico-financeiro (Anexo III, peça 82) , adequando-o a essas duas etapas, com a previsão de conclusão até janeiro/2021.
41.	O ente municipal considera que, quando da segunda liberação dos recursos federais, se poderá readequar esse cronograma para a execução das outras etapas.
42.	O Anexo VI (peça 85) traz fotografias de serviços que estavam sendo executados em cada um dos meses de outubro/2019 a agosto/2020.
43.	O entendimento da equipe de fiscalização de que se deve priorizar a conclusão das etapas 'Cabelo Seco 1' e 'Amapá 1' é reforçado pela argumentação do município no parágrafo '7' à peça 79, p. 4, no qual são expostos os motivos para que essas etapas tenham sido selecionadas para o início da execução do empreendimento. Consta que são os trechos mais habitados, seus moradores são os mais afetados nas enchentes ocorridas nos últimos anos e tem ocorrido assoreamento, que, paulatinamente, tem destruído as barreiras naturais desses locais. O município acrescenta que se deu prosseguimento a uma infraestrutura já existente e menciona o papel socioeconômico do objeto do empreendimento para as famílias expostas.
44.	Exame do Anexo V (peça 84) , que traz os quantitativos e valores acumulados até a décima medição de serviços com base na planilha inscrita no Anexo II (peça 81) , leva ao entendimento de que não foram despendidos recursos com as demais etapas (Cabelo Seco 2, Amapá 2 e Folha 33) , de modo que não foi prejudicada a busca de funcionalidade da execução parcial do empreendimento.
45.	Por sua vez, o Anexo III (peça 82) constitui-se em cronograma físico-financeiro que também não contempla serviços referentes às três etapas mencionadas no parágrafo anterior, diferentemente da versão mais antiga, colhida pela equipe de fiscalização quando da auditoria (peça 39, p. 7-8) , que inclui todas as etapas do empreendimento.
46.	Assim, cabe o entendimento de que foi sanada a situação espelhada no achado exposto no relatório de fiscalização (peça 66) , de modo que a planilha de serviços (Anexo II, peça 81) , as medições realizadas (Anexo V, peça 84) e o cronograma físico-financeiro (Anexo III, peça 82) apresentados pelo município indicam que a primeira parcela dos recursos financeiros federais destinados ao empreendimento em tela será aplicada de forma a concluir as etapas Cabelo Seco 1 e Amapá 1, dotando-as de funcionalidade.
47.	Porém, uma vez que o achado se referiu apenas à aplicação dos recursos da primeira parcela transferida ao município, não se pode olvidar a possibilidade de ocorrência semelhante quanto a outra (s) parcela (s) anterior (es) à última. Desta forma, convém dar ciência da ocorrência ao município, para que, nos termos do art. 9º, inciso I, da Resolução TCU n. 315, de 22 de abril de 2020, evite a repetição da irregularidade.
48.	Em seu atendimento, o município apresentou, ainda, considerações referentes aos cuidados com o meio ambiente, assunto ventilado a seguir.
Aspectos ambientais 
49.	A equipe de fiscalização, nos ofícios de requisição às peças 5, item 'p', 45, item 'a', e 56, solicitou documentação referente às licenças ambientais, tais como Licença Prévia, Licença de Instalação, Estudos de Impacto Ambiental (EIA) , Relatório de Impacto sobre o Meio Ambiente (Rima) etc.
50.	A título de atendimento, o município apresentou os documentos às peças 34, 47, 59 (p. 48-187) , 62 e 63.
51.	A equipe de fiscalização teceu considerações sobre o tema na 'Conclusão' do relatório (peça 66, p. 18-19, parágrafos 57-63) , mencionando a 'ausência de condicionantes de natureza ambiental a ser atendida pelo empreendedor na licença ambiental emitida pela Secretaria Municipal de Meio Ambiente de Marabá'.
52.	À luz de farta legislação e das características do empreendimento e do local em que este está sendo implantado, a equipe argumentou pela necessidade da existência dos supracitados elementos.
53.	Ao final, a equipe de fiscalização relatou:
62. Não obstante, por considerar que não há demonstração de significativa degradação do meio ambiente que venha a ser causada pela execução da obra a ser realizada em área em que não existe floresta, mata ciliar ou outro patrimônio de interesse significativo, que não interferirá na alteração dos cursos dos rios e a ser executada em área urbanizada há mais de 50 anos, em decisão unânime a 5ª Turma do Tribunal Regional Federal da 1ª Região dispensou o estudo de impacto ambiental e relatório de impacto sobre o meio ambiente (EIA/Rima) e negou provimento a agravo de instrumento impetrado pelo Instituto Brasileiro do Meio Ambiente e dos Recursos Renováveis (Ibama) (peça 62, p. 86-87) . Com base nessa decisão judicial, a Secretaria Municipal de Meio Ambiente de Marabá comunicou a Secretaria de Viação e Obras Públicas de Marabá acerca da dispensa daqueles estudos (peça 62, p. 89-91) .
63. Assim, embasada nessa decisão, a prefeitura dispensou os referidos estudos, prejudicando a definição de condicionantes na licença ambiental estabelecida para o projeto.
54.	Embora o assunto não tenha sido incluído na proposta de oitiva (sendo, portanto, desnecessária a sua análise na presente instrução) , o município manifestou-se em seu atendimento à peça 79, p. 3-4, parágrafos 4-5, e anexou a documentação à peça 83. 
CONCLUSÃO
55.	A presente instrução visa analisar os atendimentos da Secretaria Nacional de Proteção e Defesa Civil (Sedec/MDR) , da empresa Cejen Engenharia Ltda. e do município de Marabá/PA às oitivas promovidas para que essas entidades se manifestassem sobre o achado inscrito no Relatório de Fiscalização n. 285/2019 (peça 66) , que cuidou de auditoria de conformidade realizada nas obras do cais de proteção das margens dos rios Tocantins e Itacaiúnas, no município de Marabá/PA.
56.	O empreendimento divide-se em cinco etapas (trechos da orla a serem beneficiados) .
57.	Os recursos federais transferidos (primeira de três parcelas) até a realização da fiscalização são suficientes para a execução de duas etapas.
58.	O achado de auditoria consiste na constatação de que, caso se mantivesse o cronograma físico-financeiro acordado para o empreendimento, os recursos federais até então repassados não levariam à conclusão de qualquer uma das cinco etapas, embora sejam suficientes para a execução de duas. Tal irregularidade decorre do fato de que o cronograma prevê a utilização desses recursos do primeiro repasse também nas demais etapas. Assim, em desacordo com o art. 12, caput e inciso II, da Lei 8.666/1993, a execução do empreendimento não estaria priorizando a funcionalidade.
59.	Em sua manifestação, o município apresentou planilha de serviços, planilha de quantitativos e valores medidos e cronograma que se referem apenas a despesas relativas às duas etapas que podem ser concluídas com os recursos até então transferidos. Desta forma, pode-se considerar sanada a situação tratada no achado em tela, cabendo, assim, a proposta de que o processo seja arquivado.
60.	Entretanto, com vistas a afastar a possibilidade de que a irregularidade venha a se repetir em outra (s) parcela (s) anterior (es) à última, propõe-se, adicionalmente, que seja dada ciência do ocorrido ao município, nos termos do art. 9º, inciso I, da Resolução TCU 315/2020.
PROPOSTA DE ENCAMINHAMENTO
61.	Diante do exposto, propõe-se, com base no art. 250, caput, inciso I e § 1º, do Regimento Interno do TCU, a adoção das seguintes medidas:
a) considerar elidido o achado que motivou as oitivas promovidas neste processo;
b) dar ciência ao município de Marabá/PA, com fundamento no art. 9º, inciso I, da Resolução TCU 315, de 2020, de que a utilização de parcelas de recursos federais transferidos para a execução de um empreendimento sem que se priorize a funcionalidade de suas etapas (ou seja, sem que se conclua etapas funcionais quando os valores repassados forem suficientes para tal) contraria o disposto no art. 12, caput e inciso II, da Lei 8.666, de 21 de junho de 1993;
c) arquivar os presentes autos."
É o relatório.

8.1. Ceciliano José Ennes Neto e outros, representando Cejen Engenharia Ltda.

Não atuou.

AUDITORIA DE CONFORMIDADE. MINISTÉRIO DA INTEGRAÇÃO NACIONAL (ATUAL MINISTÉRIO DO DESENVOLVIMENTO REGIONAL). TRANSFERÊNCIA LEGAL. MUNICIPÍCIO DE MARABÁ. OBRAS EM ÁREAS DE RISCO DE ENCHENTES. CIÊNCIA. COMUNICAÇÕES.

RELATÓRIO DE AUDITORIA (RA)

Secretaria de Fiscalização de Infraestrutura Urbana (SeinfraUrbana).

Em exame auditoria de conformidade, integrante do Fiscobras 2020, realizada no município de Marabá/PA e na Secretaria Nacional de Proteção e Defesa Civil, com o objetivo de contribuir com o aprimoramento da política de gestão de riscos e de desastres, mediante o exame da legalidade e legitimidade dos atos administrativos relacionados às obras do cais de proteção das margens dos rios Tocantins e Itacaiúnas no município, em continuação a um cais pré-existente no município.
Os recursos são originários do extinto Ministério da Integração Nacional, atual Ministério do Desenvolvimento Regional, e foram repassados ao município por meio da transferência legal 39/2017.
O volume de recursos fiscalizados, R$ 42.170.000,00, corresponde ao valor do contrato 157/2018/SEVOP/PMM, celebrado entre a Secretaria Municipal de Viação e Obras Públicas de Marabá e a empresa Cejen Engenharia Ltda., com o objetivo de elaborar os projetos e implementar as obras em cinco comunidades ribeirinhas situadas em áreas de risco de enchentes. Até maio de 2020, tinham sido liberados R$ 12.651.000,00, 30% do valor total previsto.
De acordo com o relatório de auditoria, tal fiscalização foi motivada pela materialidade dos recursos previstos inicialmente para serem aplicados no empreendimento, cerca de R$ 67 milhões, pela tempestividade da atuação, pois as obras estavam em fase inicial de execução e pela relevância do gasto público, em área destinada a mitigar a ocorrência de desastres, considerando que, no período de inverno amazônico, os rios Tocantins e Itacaiúnas sobem acentuadamente, fato que historicamente provoca inundações em áreas povoadas do município de Marabá.
A Secretaria de Fiscalização de Infraestrutura Urbana (SeinfraUrbana) , unidade instrutiva encarregada da auditoria, formulou, a partir do objetivo do trabalho e de modo a avaliar a aplicação dos recursos, as seguintes questões de auditoria:
"Questão 1: Os valores disponibilizados pelo Governo Federal, correspondentes à R$ 12.651.000,00, serão suficientes para a implantação de etapa dotada de funcionalidade?
Questão 2: Os pagamentos já realizados estão compatíveis com as disposições contratuais e refletem os serviços efetivamente executados?
Questão 3: O local onde está previsto o empreendimento constitui a área com maior potencial de risco de ocorrência de desastre no município?
Questão 4: A competitividade da licitação foi satisfatória?
Questão 5: O projeto básico promoveu alteração no anteprojeto licitado? Em caso positivo, essa alteração é legítima?
Questão 6: O preço contratado está regular? 
Questão 7: Existe fiscal designado para acompanhar a execução do contrato?"
Conforme destacado no relatório, a aplicação dos procedimentos de auditoria não evidenciou achado relevante quanto às questões 2 a 7, conforme reportado pela unidade instrutiva no documento de peça 64.
Em relação à primeira questão, entretanto, a SeinfraUrbana apontou no relatório completo de fiscalização 285/2019, inicialmente, o seguinte indício de irregularidade: achado III.1 - execução do empreendimento sem priorização da funcionalidade das etapas. Tal achado foi classificado como irregularidade grave com recomendação de continuidade (IG-C) (peça 66) .
O empreendimento divide-se em cinco etapas (trechos da orla a serem beneficiados) , conforme tabela 3 do relatório de auditoria, a seguir reproduzida, que poderiam ser feitas de forma independente:
	Tabela 3. Etapas do empreendimento,

	Etapa
	Valor (R$) 

	Cabelo Seco 1
	4.599.354,96

	Cabelo Seco 2
	4.592.037,77

	Amapá 1
	5.793.619,25

	Amapá 2
	10.069.451,37

	Folha 33
	11.365.633,21

		36.420.096,56

Ao descrever o achado, a equipe de auditoria destacou, contudo, que "os valores disponibilizados até 10/5/2020 para a execução do objeto do contrato 157/2018/SEVOP/PMM, R$ 12.651.000,00, correspondentes à primeira parcela dos recursos repassados por intermédio da transferência legal 39/2017"[footnoteRef:2], não seriam suficientes para concluir nenhuma das etapas já iniciadas e em estado bastante adiantado por ocasião da visita ao local das obras ocorrida em fevereiro de 2020, Cabelo Seco 1 e Amapá 1, caso fosse mantido o cronograma físico-financeiro do empreendimento então vigente. [2:  Peça 66, p. 13.] 
Tal irregularidade, segundo a unidade instrutiva, decorria do fato de que o cronograma previa a utilização dos recursos do primeiro repasse também nas demais etapas. Assim, a execução do empreendimento não estaria priorizando a funcionalidade, em desacordo com o art. 12, caput, e II, da Lei 8.666/1993.
 Considerando o achado acima, foi realizada a oitiva dos entes públicos responsáveis pelo empreendimento, assim como da empresa executora das obras, haja vista a possibilidade de determinação com vistas a mitigar os efeitos da situação.
Em sua manifestação, o município apresentou planilha de serviços, planilha de quantitativos, as medições realizadas e o cronograma físico-financeiro que se referem apenas a despesas relativas às duas etapas que podem ser concluídas com os recursos até então transferidos.
A empresa Cejen Engenharia Ltda., de modo semelhante, informou que o valor repassado na primeira transferência era suficiente para concluir as duas primeiras etapas do empreendimento, e apresentou quadro idêntico[footnoteRef:3] a um dos que foram apresentados pelo município, demonstrando que o total global para as etapas Cabelo Seco 1 e Amapá 1, acrescidos do valor referente à administração, seria R$ 11.933.578,13.  [3:  Peça 78, p. 2.] 
Em análise as respostas às oitivas, a SeinfraUrbana destacou que já teria ocorrido a revisão do cronograma físico-financeiro e que a documentação apresentada pelo município indicava que a primeira parcela dos recursos financeiros federais destinados ao empreendimento seria aplicada de forma a concluir as etapas Cabelo Seco 1 e Amapá 1, dotando-as de funcionalidade.
Nesse contexto, concluiu que poderia considerar sanada a situação tratada no achado, com proposta de arquivamento do processo e de expedição de ciência ao município no sentido de que "a utilização de parcelas de recursos federais transferidos para a execução de um empreendimento sem que se priorize a funcionalidade de suas etapas (ou seja, sem que se conclua etapas funcionais quando os valores repassados forem suficientes para tal) contraria o disposto no art. 12, caput e inciso II, da Lei 8.666, de 21 de junho de 1993".
-*-
Acolho a proposta da unidade instrutiva de arquivamento do processo, considerando que a irregularidade inicialmente verificada foi corrigida, demonstrando que a atuação tempestiva dessa Corte induziu a revisão do cronograma físico-financeiro, diminuindo riscos do uso de recursos em etapas da obra destituídas de funcionalidade.
Concordo, também, com a expedição de ciência ao município, de modo a afastar a possibilidade de que a irregularidade venha a se repetir quando da realização de outros empreendimentos financiados com recursos federais.
	Diante do exposto, manifesto-me pela aprovação do acórdão que ora submeto à apreciação deste Colegiado.
TCU, Sala das Sessões Ministro Luciano Brandão Alves de Souza, em tagDataSessao.
Weder de Oliveira 
Relator